臺灣高等法院刑事判決
110年度交上易字第162號
上  訴  人  臺灣基隆地方檢察署檢察官
被      告  徐瑞元


上列上訴人因被告過失傷害案件，不服臺灣基隆地方法院110年
度交易字第10號，中華民國110年4月13日第一審判決（起訴案號
：臺灣基隆地方檢察署109年度偵續字第55號、109年度偵字第26
42號），提起上訴，本院判決如下：
    主  文
原判決撤銷。
徐瑞元犯過失傷害罪，處拘役拾伍日，如易科罰金，以新台幣壹
仟元折算壹日。
    事  實
一、徐瑞元於民國109年1月18日晚上6時55分許，駕駛車輛號碼0
    000-00號自用小客車，沿基隆市安樂區安樂路2段往自強隧
    道方向行駛，行至安樂路二段166巷巷口時，應注意車輛行
    駛時，轉彎車應讓直行車先行，且應隨時注意車前狀況並採
    取必要安全措施，依當時天候陰、夜間有照明設備，路面為
    柏油、乾燥、無缺陷亦無障礙物，視距良好，並無不能注意
    之情事，見簡正彬駕駛000-000普通重型機車從對向車道打
    左方向燈駛來，雖能預見簡正彬即將偏移車道，惟未注意到
    簡正彬尚未偏移車道而可能繼續在靠近內外側車道中間繼續
    直行，如冒然左轉使車身橫阻於簡正彬前方將有可能與簡正
    彬發生碰撞，疏未注意簡正彬尚未開始偏移之之行車動向，
    未禮讓簡正彬而冒然左轉，致同未注意前方有徐瑞元之轉彎
    車已經接近巷口之車前狀況之簡正彬撞及徐瑞元駕駛之自用
    小客車之右後側車身，致簡正彬人車倒地，受有頭頸部拉傷
    、面部撕裂傷、左下肢擦傷、胸腹部挫傷、右膝蓋挫傷等傷
    害，其後坐之乘客簡林金棗受有胸部挫傷之傷害，被告在肇
    事後停留現場等候員警到來主動供出其肇事並自首接受審判
    。
二、案經簡正彬、簡林金棗訴由基隆市警察局第四分局報告偵辦
    。              
    理  由
壹、證據能力：檢察官及被告徐瑞元（下稱被告）對於被告以外
    之人於審判外之陳述，或同意或不爭執其證據能力，本院審
    酌該言詞或書面作成之情況認為適當且有必要，依刑事訴訟
    法第159條之5之規定，認有證據能力。
貳、實體部分：
一、訊據被告坦承於前揭時地與告訴人騎乘之機車發生碰撞而致
    告訴人2人受有傷害等情不諱，惟矢口否認有何過失，辯稱
    ：我於109年1月18日晚間6點55分，駕駛車號0000-00號自小
    客車，沿基隆巿安樂路2段往自強隧道方向行駛，行至安樂
    路2段166巷口要左轉彎，我車子先停在路口中間網狀線區域
    ，也有打左轉燈，我看到對向車道的機車打左轉燈，我想說
    他要左轉彎，而且對方當時車速很慢，大概只有10公里，我
    認為他是要左轉，我怕擋到他左轉彎的行車路線，所以才開
    始左轉，我的車身已經轉到左彎車道，但那台機車直行沒有
    減速撞過來，撞到我的右前車門，我當時已經沒有迴避可能
    ，對方要直行卻打左轉燈，我沒有辦法預知他的真正行車方
    向，我確實有停等注意車前狀況，對方要左轉而且時速很慢
    ，都是一般要進行轉彎時的正常情況，依信賴保護原則，我
    沒有過失云云。
二、按所謂信賴原則，指行為人在社會生活中，於從事某種具有
    危險性之特定行為時，如無特別情事，在可信賴被害者或其
    他第三人亦會相互配合，謹慎採取適當行動，以避免發生危
    險之場合，倘因被害者或其他第三人之不適當行動，而發生
    事故造成損害之結果時，該行為人不負過失責任。依此一原
    則，汽車駕駛人應可信賴參與交通行為之對方，亦將同時為
    必要之注意，相互遵守交通秩序之適當行為，而無考慮對方
    將會有違反交通規則之不當行為之義務（最高法院88年台上
    字第1852號判決參照），是以信賴原則僅適用於行為人未違
    反注意義務，而可信賴他人，始不負過失刑責，如行為人有
    違反保護他人之法律，縱令受害者有未注意車前狀況之過失
    ，僅關乎對方是否與有過失之問題，並非受害者有未注意車
    前狀況之行為即得以免除己身之過失責任。而信賴保護原則
    既以信賴他人會遵守交通規則為立論基礎，當不得以經常有
    人在肇事地點違規，而以信賴他人會違規之情事主張信賴保
    護，此為至明之理。
三、經查：
  ㈠經本院及原審分別勘驗被告自小客車所裝置之行車紀錄器錄
    影結果：「以被告車內監視器畫面之角度，1分47至48秒間
    （均指錄影紀錄顯示之時間，下同）因受簡正彬前方小客車
    之阻擋及夜間對向車燈反射之影響，無法看清楚簡正彬行車
    動向，於1分49秒開始可以明顯看見簡正彬開啟左方向燈並
    於該路段內外側中線位置直行駛近路口，從簡正彬於1分49
    秒出現畫面中迄至本件撞擊聲發出之1分54秒止，簡正彬並
    沒有明顯偏移轉向情形」（見本院卷第83頁）、「1分46秒
    聽見車輛撥打方向燈之警示聲，1分51秒被告車輛左轉，對
    向車道之簡正彬機車打左轉燈；1分54秒聽見撞擊聲：1分55
    秒被告車輛停止」，暨勘驗道路監視錄影畫面所見：「被告
    駕駛之白色自小客車進行左轉，告訴人機車直行撞擊被告自
    小客車右前車門之位置」（見原審卷第55頁）等情，佐以上
    開錄影畫面之擷圖及道路交通事故現場圖（見偵查卷第27頁
    ），以及告訴人於偵查中之代理人所提之現場路況照片（見
    偵字卷第125頁、偵續字卷第15、17頁）、路口監視器碰撞
    停止位置之擷圖照片（見偵字卷第56頁），足見基隆市安樂
    路往麥金路方向為二線道路，在簡正彬靠近基隆市安樂路16
    6巷前係劃設白虛線；過了該巷口則改為雙白實線，被告車
    輛由內側車道進行左轉時（前開畫面1：51），簡正彬機車
    正行駛於對向二車道約中線的位置，並顯示左方向燈，迄被
    告車輛已進行左轉且車身大約與網狀線之斜線平行時（車輛
    尚未全然轉至與166巷口呈平行角度）止，簡正彬均未明顯
    偏移，仍繼續閃燈直行而未閃避，亦未減速而撞擊被告自小
    客車右前車門後倒地。由道路監視錄影可見，簡正彬機車車
    尾在撞擊前並無煞車燈亮起，亦即本件簡正彬從被告左轉開
    始時起至撞擊時止尚有3秒鐘的時間可以反應閃避或煞停，
    但簡正彬均未採取任何煞停等措施，有未注意車前狀況，隨
    時為必要之安全措施之疏失，行車事故鑑定及覆議之結果，
    均同此意見，有交通部公路總局基宜區車輛行車事故鑑定意
    見書及交通部公路總局車輛行車事故鑑定覆議會覆議意見函
    各1份可憑（109偵字第2642號卷第99-101頁、109偵續55號
    第53-57頁）。是本件車禍簡正彬顯然來得及注意到被告駕
    駛之自用小客車在前惟仍直行未閃避而與有過失，然被告既
    然在轉彎前已經注意到簡正彬駛來，其決定未避讓而左轉以
    及其後所採取之措施尚難謂適當，倘被告避讓簡正彬讓其先
    行或於轉彎時能「隨時」注意到簡正彬之動向，應可以防免
    本件車禍之發生，茲說明如下：
  ⒈簡正彬供述：我在行經交叉路口…有打左轉燈，只是案發交叉
    路口並不是我要左轉的地方，我提早打燈了…我是打左轉燈
    ，但我是直走等語（見原審卷第32頁），核與前揭勘驗結果
    相符。查基隆市安樂路166巷口（下稱系爭路口）並非四岔
    路而係三岔路，亦有道路交通事故現場圖、行車事故調查報
    告表（一）及照片在卷可憑。是以除非簡正彬是要違規騎到
    巷口正對面騎樓處，否則簡正彬即便打左轉燈也不可能在該
    路口前就逕行左轉而得以避免碰撞到被告的小客車車身，則
    被告逕行判斷簡正彬要在系爭路口前左轉，有判斷錯誤之情
    事，揆諸首揭說明意旨，不得以該巷口經常有人違規在該處
    左轉至騎樓處而認定被告因信賴簡正彬會在該巷口違規左轉
    至騎樓處而得以主張受信賴原則之保護。
  ⒉以路口之雙白虛線、實線畫設之情形以觀，簡正彬實際上是
    要在下一個路口左轉，因為過了系爭路口後為白色雙實線禁
    止變換車道才要在系爭路口之前準備偏移至內側車道，但簡
    正彬偏移之速度有些延滯，從打方向燈的1分49秒至1分54秒
    ，約5秒的時間都沒有明顯的偏移。如以簡正彬所供：我行
    車速度大約時速30幾等語（見原審卷第32頁）之速度換算，
    簡正彬是在撞車前約41.6公尺至55.5公尺之前開始打方向燈
    （計算方式為速度乘以時間5秒），如以被告所供：簡正彬
    行車之速度時速10公里等語（見原審卷第30頁），簡正彬是
    在撞車前約13.8公尺（同上計算方式）開始打方向燈，比較
    渠等二人關於簡正彬騎車速度之供述以及該路口之大、小，
    以及行車紀錄器顯示之距離來看，被告略為低估了簡正彬的
    行車速度，並誤以為其左轉之角度、速度與簡正彬之行車速
    度、角度比較，不致於與簡正彬發生碰撞。
  ⒊惟不論簡正彬當時之行車速度為何，打方向燈的目的是在提
    醒其他用路人其所駕駛之動力交通工具即將偏移原來行駛路
    線，並不表示馬上就會偏移，此之所以道路交通安全規則第
    102條規定，駕駛人應該在車道偏移前之「30公尺前」即顯
    示方向燈或手勢。依通常一般合理之用路人看到簡正彬打方
    向燈之判斷應該是：「簡正彬有可能即將在30公尺後偏移，
    不必然馬上偏移」，於此情形下，為避免雙方碰撞，駕駛人
    當然應該隨時注意簡正彬之行駛動態，亦即觀察簡正彬究於
    何時偏移而採取必要之安全措施，並以簡正彬之行車速度以
    及雙方距離判斷，能不能在簡正彬尚未到達路口前完全左轉
    至166巷內，倘評估無法避免碰撞，自應先行避讓而非冒然
    左轉。
  ⒋然查本案被告於轉彎之前遇此情形並無停等確認簡正彬已經
    轉向至其左轉彎不致撞擊之處，竟冒然轉彎，未注意到實際
    上簡正彬在被告車身駛進系爭路口網狀線內之前，機車車身
    並沒有偏移，在被告駛入網狀線後亦尚未偏移，亦即從行車
    紀錄器畫面上之1分49秒之前至1分54秒發生碰撞止，被告仍
    有足夠時間注意及反應，然竟逕自認定簡正彬馬上就要「左
    轉」或偏離原車道而決定不避讓，在其屬轉彎車而對方仍為
    直行車之情形下，其錯誤判斷簡正彬之行車動向，而未採取
    必要安全措施，自有疏失。本件前揭交通事故覆議意見，就
    被告有過失部分，亦同此認定。
  ㈡簡正彬在車身偏移之前打方向燈之行為，既係在提醒用路人
    注意其車身即將偏移，而其於撞車前沒有偏移之行為，難認
    有違反「車身偏移之前30公尺處即顯示方向燈」之規定，且
    前開規定是要駕駛人提早打方向燈，雖距待轉之麥金路口尚
    有78公尺遠（見偵續字第29頁），然在打方向燈之前並無其
    他得以左轉之路口之情形下，亦難認簡正彬打方向燈之時點
    不洽當或逕認其「打方向燈卻直行」之行駛行為有過失，前
    揭交通事故鑑定及覆議意見關於簡正彬欲直行卻顯示方向燈
    或打左轉方向燈卻向前直行有疏失之說明，尚有誤會，併予
    敘明。 
四、被告辯稱其信賴簡正彬打方向燈之動作是要轉彎，如果簡正
    彬在系爭路口前轉彎或偏移即不會發生車禍，基於交通事故
    信賴原則應認定其無過失云云，然系爭路口之行車管制號誌
    為三時相號誌，並無左轉專用燈號，有前述肇事路口照片在
    卷可憑，簡正彬既與被告行向同屬綠燈可以直行，簡正彬駛
    入系爭路口以及簡正彬在偏移之前先顯示左方向燈之行為並
    無不適當之處，已如前述，被告錯誤判斷簡正彬偏移之時點
    冒然左轉，當屬轉彎車未讓直行車先行，且其於轉彎後亦未
    注意簡正彬行車動向，揆諸首揭說明，當無信賴保護原則之
    適用可言。綜上，被告援引交通事故信賴保護原則，主張自
    己並無過失，諉無可採。
五、按汽車行駛至交岔路口，其行進轉彎應遵守轉彎車應讓直行
    車先行之規定，又汽車駕駛人應注意車前狀況，隨時採取必
    要之安全措施，道路交通安全規則第102條第7款、第94條第
    3項定有明文。被告於前揭時地行經交岔路口時，未注意到
    簡正彬提早打方向燈但車身尚未偏移之行車動向，未禮讓尚
    在直行階段之簡正彬先行即冒然左轉，於左轉後亦未能注意
    簡正彬行車動向，隨時採取必要之安全措施，且依當時天氣
    陰、夜間有照明及路面無障礙物等情，並無不能注意之情形
    ，竟冒然左轉且未持續注意閃避，致簡正彬人車倒地，業經
    簡正彬指訴歷歷（見偵查卷第15至19頁），並有基隆長庚醫
    院診斷證明書2紙（見同上卷第23、25頁）、道路交通事故
    現場圖、調查報告表（一）（二）（見同上卷第27至34頁）
    、現場照片（見同上卷第61至69頁）在卷可憑，被告因過失
    傷害簡正彬、簡林金棗，應堪認定，且其過失行為與簡正彬
    、簡林金棗所受傷害間有相當因果關係。簡正彬雖與有過失
    ，然此不能解免被告之刑責。
六、核被告所為係犯刑法第284條前段之過失傷害罪。被告以一
    過失行為致2人發生受傷結果，為一行為觸犯數罪名之同種
    想像競合犯，依刑法第55條從一重論以情節較重（對簡正彬
    過失傷害部分）之過失傷害罪。被告在偵查機關尚未知悉肇
    事人為何人時，於肇事現場等待員警到場並自承為肇事者，
    有道路交通事故肇事人自首情形紀錄表在卷可憑（見偵查卷
    第45頁），合於自首之要件，依刑法第62條之規定減輕其刑
    。
七、原審援引信賴保護原則，認定本案被告已經注意到簡正彬駛
    來，因簡正彬打左轉燈但未左轉之行為不當因而發生事故，
    被告駕駛行為並無疏失而諭知被告無罪，容有誤會。檢察官
    上訴指摘被告為轉彎車，並非無防止於轉彎前確認簡正彬動
    向之義務，惟其捨此不為，顯有違失，原判決認事用法違誤
    ，為有理由，應撤銷原判決。爰審酌被告職業為教師，具碩
    士學歷，家庭經濟狀況小康（見偵字卷第9頁）、有扶養父
    母（見本院卷第87頁），駕駛自用小客車疏未讓直行車先行
    ，且未採取避讓措施致發生本件車禍，造成2人受傷之結果
    ，各受傷之程度及雙方之過失程度，雙方洽談賠償之情形，
    已先行以理賠金給付新臺幣（下同）13,635元、795元，有
    強制汽車責任保險申請通知書函1紙在卷可憑（見原審卷第4
    5頁），但尚未與被害人達成和解等一切情狀，量處如主文
    所示之刑並依刑法第41條第1項之規定，諭知以1000元折算1
    日之易科罰金之折算標準。
 據上論斷，依刑事訴訟法第369條第1項、第364條、第299條第1
 條前段之規定，判決如主文。
 本案經檢察官施清火到庭執行職務。
中　　華　　民　　國　　110 　年　　8 　　月　　18　　日
                  刑事第十二庭  審判長法  官  陳如玲
　　                                  法  官  郭惠玲
　　                                  法  官  蔡如惠
　　
以上正本證明與原本無異。
被告為初次受有罪之判決，被告及得為被告利益上訴之人，如不
服本判決，應於收受送達後20日內向本院提出上訴書狀，其未敘
述上訴之理由者並得於提起上訴後20日內向本院補提理由書（均
須按他造當事人之人數附繕本）「切勿逕送上級法院」。
                                      書記官  陳靜姿
中　　華　　民　　國　　110 　年　　8 　　月　　18　　日
附錄：本案論罪科刑法條全文　
中華民國刑法第284條
因過失傷害人者，處1年以下有期徒刑、拘役或10萬元以下罰金
；致重傷者，處3年以下有期徒刑、拘役或30萬元以下罰金。